【裁判字號】    99,上訴,1617
【裁判日期】    990514
【裁判案由】    侵占等
【裁判全文】
臺灣高等法院刑事判決                99年度上訴字第1617號
上  訴  人
即  被  告  甲○○
上列上訴人因侵占等案件，不服臺灣板橋地方法院99年度訴字第
257 號，中華民國99年3 月31日第一審判決（起訴案號：臺灣板
橋地方法院檢察署98年度偵字第28408 號、98年度調偵字第135
號），提起上訴，本院判決如下：
    主  文
上訴駁回。
    理  由
一、依刑事訴訟法第350條、第361條、第362條、第367條規定，
    不服地方法院之第一審判決而上訴者，須提出上訴書狀，並
    應敘述具體理由，為上訴必備之程式；其所提出之書狀未敘
    述上訴理由，或僅曾以言詞陳述上訴理由者，均應於上訴期
    間屆滿後20日內補提理由書於第一審法院。第一審法院經形
    式審查，認逾期未補提上訴理由者，應定期間先命補正；逾
    期未補正者，為上訴不合法律上之程式，應以裁定駁回。倘
    已提出上訴理由，但所提非屬具體理由者，則由第二審法院
    以上訴不合法律上之程式，判決駁回。而所謂具體理由，必
    係依據卷內既有訴訟資料或提出新事證，指摘或表明第一審
    判決有何採證認事、用法或量刑等足以影響判決本旨之不當
    或違法，而構成應予撤銷之具體事由，始克當之（例如：依
    憑證據法則具體指出所採證據何以不具證據能力，或依憑卷
    證資料，明確指出所為證據證明力之判斷如何違背經驗、論
    理法則）；倘僅泛言原判決認定事實錯誤、違背法令、量刑
    失之過重或輕縱，而未依上揭意旨指出具體事由，或形式上
    雖已指出具體事由，然該事由縱使屬實，亦不足以認為原判
    決有何不當或違法者（例如：對不具有調查必要性之證據，
    法院未依聲請調查亦未說明理由，或援用證據不當，但除去
    該證據仍應為同一事實之認定），皆難謂係具體理由，俾與
    第二審上訴制度旨在請求第二審法院撤銷、變更第一審不當
    或違法之判決，以實現個案救濟之立法目的相契合，並節制
    濫行上訴，最高法院97年度台上字第892 號判決意旨參照。
    又第二審法院認為上訴書狀未敘述理由，依同法第36 7條但
    書規定，始應定期間命其補正。如認上訴書狀已敘述理由，
    但其理由非屬具體，其所為上訴，即不符上訴之法定要件，
    自得逕行判決駁回，無定期命補正問題（最高法院97年度台
    上字第3599號判決要旨參照）。
二、原審判決略以：被告甲○○為「南山人壽保險股份有限公司
    」業務員，負責招攬保險、代收保險費為業務，為從事業務
    之人，詎其竟意圖為自己不法之所有，而為原判決事實欄所
    載之犯行，因而論處被告業務侵占、詐欺取財、詐欺取財得
    利及行使偽造私文書等罪。又被告甲○○行為後，刑法第55
    條牽連犯、第56條連續犯之規定，業於民國94年1 月7 日修
    正刪除，於同年2 月2 日公布，並於95年7 月1 日施行。查
    上開刑法牽連犯、連續犯之刪除雖非犯罪構成要件之變更，
    但顯已影響行為人刑罰之法律效果，自屬法律有變更，依新
    刑法第2 條第1 項前段規定，經比較新、舊法結果，仍以舊
    法得以連續犯、牽連犯論一罪之規定較有利於被告，本件自
    應適用被告行為時之舊法（最高法院95年5 月23日95年度第
    8 次刑事庭會議決議參照）。核被告所為，關於被告於97年
    7 月1 日之前所為多次業務侵占、詐欺取財、詐欺得利及行
    使偽造私文書之犯行，因各該犯行間，時間緊接，所犯構成
    要件相同，顯均出於概括之犯意反覆為之，均為連續犯，應
    依修正前刑法第56條連續犯之規定分別論以一罪並加重其刑
    ；另被告前開於97年7 月1 日前所犯連續業務侵占、連續詐
    欺取財、連續詐欺得利及連續行使偽造私文書等四罪間，有
    方法、目的之牽連關係，應從一重之連續業務侵占罪處斷。
    至被告於95年7 月1 日之後所犯如原判決附表編號2 至編號
    7 所示之罪，就侵占各該被害人保險金部分，應屬出於同一
    目的之接續行為，應分別論以接續犯。而其所犯上開各罪間
    ，犯意有別，罪名互殊，應分論併罰。爰審酌被告身為保險
    業務員，不思以誠信履行業務，為謀業績，竟以詐騙之手段
    使客戶投保，並侵占保險金，其所為嚴重危害他人財產上之
    權利，所生危害非輕，惟考量其犯後尚能坦承犯行之態度，
    分別量處如原審判決附表所示之刑，並定其應執行刑有期徒
    刑2年6月，以示懲儆。
三、本件上訴人即被告甲○○不服原判決，於99年4 月15日具狀
    提起第二審上訴，嗣於同月26日補陳上訴理由，其上訴意旨
    略以：
  (一)被告無前科，自民國88年即以單親媽媽獨自扶養稚子，更在
    92年間因罹患憂鬱症無法正常工作，無奈為照顧稚子生活，
    鋌而走險挪用客戶保險費，鑄下難以彌補之錯，實因被生活
    所逼。
  (二)被告因業務侵占、偽造私文書等罪經原審判處有期徒刑2 年
    6 月，被告已於犯後深感悔悟，惟尚有年幼兒童需照顧，請
    求法院體恤被告犯後態度及積極協助告訴人短時間內釐清細
    節，避免告訴人損害繼續擴大，及本案在原審審理期間曾多
    次嘗試與告訴人協調和解，惟仍無法達成共識，只能靜候司
    法判決等情，且本人未諳法律致誤觸法網，今深具悔意，請
    求給予緩刑，予本人自新的機會等語。
四、經查，上訴人即被告於原審準備程序中已就檢察官起訴事實
    坦承不諱，並同意改行簡式審判程序（見原審卷第20頁、第
    21 頁） ，原審即裁定改行簡式審判程序，有裁定書在卷可
    憑（見原審卷第23頁）。又於同日原審審判程序中，對於原
    審提示檢察官起訴事實，上訴人表明無意見，復對於原審當
    庭提示被害人之證詞、上訴人與南山人壽保險公司簽立之業
    務代表聘約書暨業務員訂約申請書、業務主任聘任書影本、
    上訴人書立之說明書、各被害人等之聲明書、申訴書及渠等
    與南山人壽保險公司簽具之要保書及契約變更申請書等證物
    ，以告以要旨之方式，經上訴人甲○○亦表示無意見後，原
    審即命甲○○就上開證據資料為辯論後採為判決之基礎（見
    原審卷第26頁至第27頁），足見上訴人甲○○於原審已自白
    犯罪，並與證據資料相符，始為原審所採納。是原審因認上
    訴人對於犯行坦承不諱，並佐以其他事證，據以論處上開罪
    刑，顯無不合。另量刑之輕重，係屬事實審法院得依職權自
    由裁量之事項，茍於量刑時，已依行為人之責任為基礎，並
    斟酌刑法第57條各款所列情狀，而未逾越法定範圍，又未濫
    用其職權，即不得遽指為違法，此觀最高法院72年度台上字
    第6696號判例意旨自明。本件原判決於量刑時，已依上揭規
    定，審酌被告有如原判決事實欄所載之論罪科刑及其犯罪動
    機、智識程度、生活狀況與犯罪後尚能供認犯行之態度等一
    切情狀，量處如原審判決主文所示之刑，既未逾越法定刑度
    ，亦未濫用自由裁量之權限，刑度亦屬妥適，核無不當或違
    法之情形；另參諸本件被告犯後於原審雖已經與告訴人廖英
    秀達成民事和解，惟仍未與告訴人南山人壽保險公司達成民
    事和解並賠償損失，業據被告及告訴人南山人壽保險公司代
    表人謝榮峰於原審供明在卷（見原審卷第22頁），且本件原
    審判決被告應執行有期徒刑2年6月，核與諭知緩刑必須限於
    宣告有期徒刑2年以下始得為之要件不合，是原審未予諭知
    緩刑，核其認事、用法，並無違誤。綜上所述，本件被告上
    訴理由之內容，未就原審判決有何採證認事、用法或量刑等
    足以影響原審判決本旨之不當或違法，而為具體指摘，揆諸
    首揭規定，其上訴自屬不合法律上之程式，應予駁回，並不
    經言詞辯論為之。
據上論斷，應依刑事訴訟法第367 條前段、第372 條，判決如主
文。
中    華    民    國    99    年    5    月     14    日
                刑事第十五庭  審判長法  官  吳昭瑩
                                    法  官  蘇隆惠
                                    法  官  吳炳桂
以上正本證明與原本無異。
如不服本判決，應於收受送達後10日內向本院提出上訴書狀，其
未敘述上訴之理由者並得於提起上訴後10日內向本院補提理由書
（均須按他造當事人之人數附繕本）「切勿逕送上級法院」。
                                    書記官  洪雅蔓
中    華    民    國    99    年    5     月    18    日

司法院資訊處製作；財團法人民間司法改革基金會備份。
